臺灣高等法院刑事判決　　　　　　　　94年度上訴字第2290號
上　訴　人　臺灣板橋地方法院檢察署檢察官
被　　　告　甲○○
上列上訴人因被告毒品危害防制條例案件，不服臺灣板橋地方法
院93年度訴字第2363號，中華民國94年5月25日第一審判決（起
訴案號：臺灣板橋地方法院檢察署93年度偵字第18041號），提
起上訴，本院判決如下：
    主  文
原判決撤銷，發回台灣板橋地方法院。
    理  由
一、起訴意旨略以：被告甲○○明知海洛因及安非他命分別為毒
    品危害防制條例第2 條所規定之第一級毒品及第二級毒品，
    竟於民國93年間，陸續在臺北縣中和市○○路101 巷3 之3
    號原居所及臺灣中部某地，向姓名、年籍不詳、綽號「阿龍
    」之成年男子購買第一級毒品海洛因及第二級毒品安非他命
    後，即基於販賣之意圖而持有之，嗣同年11月7 日晚間9 時
    20分許，在其原居所上址樓下，為警查獲，並扣得第一級毒
    品海洛因12包、第二級毒品安非他命14包、研磨機1 台、電
    子秤1 台、吸食器1 組及分裝袋438 個（起訴書載為1 批）
    ，因認被告涉犯毒品危害防制條例第5 條第1 項意圖販賣而
    持有第一級毒品罪嫌及同條第2 項意圖販賣而持有第二級毒
    品罪嫌等語。
二、原審訊據被告固坦承於前揭時、地持有扣案之第一級毒品海
    洛因及第二級毒品安非他命為警查獲，惟堅詞否認係為意圖
    販賣而持有，並辯稱：其因購入之毒品品質欠佳，且有異味
    ，因此前後3次購買毒品，但為求便宜，購入之量較多，而
    該毒品均係供自己施用，惟實際可供施用者無多，又扣案之
    研磨機係其用以研製米漿所用，而為避免購得之毒品重量不
    足受騙及防止其施用毒品之量日益增大，故以電子秤秤重，
    並裝於分裝袋外出等語。
三、原審判決略以：被告自始至終均否認其持有扣案毒品係出於
    販賣之意圖，而迄該院辯論終結前，除被告持有毒品之客觀
    事實，為被告所不否認，且有扣案毒品可佐外，檢察官並未
    提出其他之客觀稽證可資證明被告有諸如向外積極聯絡買主
    或其他兜售行為等事實，及扣案研磨機、電子秤與分裝袋與
    所謂被告販賣毒品意圖之關聯性事證，故遽難徒以被告持有
    毒品之重量、分裝袋之數量及有電子秤、研磨機為警查獲之
    事實，或到庭執行公訴檢察官所指被告之收支情況，即擬制
    其犯罪意圖。況第一級毒品海洛因及第二級毒品安非他命在
    治安機關雷厲風行查緝下，價格均高居不下，毒品之交易者
    及施用者對於該毒品之數量均錙銖必較，倘以研磨機研磨前
    述毒品，必然造成某程度之毒品重量耗損，此應為毒品交易
    者或施用者所不忍。又一般而言，在下游之毒品交易市場中
    ，第一級毒品海洛因已為粉末，第二級毒品安非他命係細小
    結晶，故亦無再以研磨機研磨之必要。從而，逕以查獲之研
    磨機推測被告有販賣毒品意圖，要與事理有違。又茲以被告
    所供之每日施用毒品數量計算，扣案之毒品亦祗可供其施用
    數月，其為避免多次向他人購買毒品之風險，及為降低購買
    價格，而購入較多數量毒品，俾供自己長期施用，不無可能
    。綜上各情，本件尚乏明確之積極證據足證被告持有扣案毒
    品，係涉犯毒品危害防制條例第5條第1項意圖販賣而持有第
    一級毒品罪嫌及同條第2項意圖販賣而持有第二級毒品罪嫌
    。此外，復查無其他積極證據足認被告有何上開犯行之故意
    ；又其本件持有之低度行為，業為其同案被查獲，而經被訴
    施用毒品犯行，前由該院以94年度訴字2號判決確定之施用
    毒品高度行為所吸收。承此，被告本件持有毒品犯行業據判
    決確定，本件自應諭知被告免訴之判決云云。
四、原審判決本件免訴，固非無見。惟查目前安非他命之游離基
    為白色或淡黃色之油狀物，具輕微腥味、胺臭，而實際上多
    以鹽酸鹽或硫酸鹽存在，形成白色，微帶苦味之結晶性粉末
    或似冰糖之片狀結晶，該結晶極易溶於水或酒精，因其極易
    受潮之特性，是以保存不易，容易變質，是以施用者絕不會
    一次購買大量安非他命囤積備用；再查過量吸食安非他命會
    造成致死結果，依照文獻Clarkes Isolation and Identifi
    cation of Drugs第二版之記載：正常人之硫酸安非他命每
    日劑量為20至100毫克，其最低致死劑量為200毫克；鹽酸鹽
    安非他命之最低致死劑量違200毫克，甲基安非他命之最低
    致死劑量為一公克，若單次使用數量超過此劑量即有致命之
    可能；而鹽酸海洛因每四小時劑量為5至10毫克，其最低致
    死劑量為200毫克等情此有行政院衛生署管制藥品管理局90
    年9月3日函影本在卷可稽，且為從事審判實務工作者所熟知
    之事項。經查本案經扣案之海洛因合計淨重61.08公克，又
    經扣案之安非他命驗餘淨重736.06公克，數量均甚龐大，顯
    然超過一般正常吸食者持有之數量。且查因海洛因及安非他
    命皆屬管制違禁物，政府相關機關查緝甚嚴，因而價格昂貴
    ，又查習於施用毒品者無法正常工作營生，且因為滿足毒癮
    ，所費不貲，縱擁有龐大家產，亦將坐吃山空。因而長期施
    用毒品者，為籌措購買毒品之資金，動輒同時兼任販毒者之
    角色，此均為坊間社會常見之事例。茲查被告自80年間即因
    違反麻醉藥品管理條例案件，經原審於81年1月14日以81 年
    度易字第5347號判處有期徒刑5月，於81年2月21日確定，又
    於84年間因違反藥事法等案件，經該院於84年10月26日以84
    年度訴字第2144號就轉讓毒品部分判處有期徒刑7月、就施
    用麻醉藥品部分判處有期徒刑6月，定應執行有期徒刑1年，
    於84年11月24日確定，復於89年間因毒品案件，經該院於89
    年3月8日以89年度毒聲字第1829號裁定送勒戒處所觀察、勒
    戒，嗣經該院於89年3月23日以89年度毒聲字第2139號裁定
    送戒治處所強制戒治，另於92年間因施用毒品案件，經該院
    於92年10月22日以92年度毒聲字第3332號裁定送戒治處所強
    制戒治，檢察官並據以起訴，經該院於92年12月31日以92年
    度訴字第2456號就施用第一級毒品部分判處有期徒刑7月、
    就施用第二級毒品部分判處有期徒刑3月，定應執行有期徒
    刑9 月，於93年2月13日確定，亦有上開被告前案紀錄表得
    參，以其於10餘年間，數度因施用毒品而遭法院裁判確定暨
    執行完畢，仍無法遏抑其施用毒品之意念及戒斷其毒癮乙情
    觀之，足徵被告確有長期施用上述毒品之行為，且毒癮已深
    。則被告因長期施用毒品，購買毒品之花費當甚為龐大，然
    被告自承從事法拍屋仲介買賣（偵查卷第5頁正面、第108頁
    ），收入並不固定，則被告是否有足夠之資力ㄧ次購買本件
    扣案之數量龐大、價格餘百萬元之安非他命；海洛因（被告
    自稱其中安非他命是以四十餘萬元購入，見偵查卷第114頁
    ），並非無疑。
五、又查若扣案之毒品海洛因、安非他命全係供被告ㄧ己施用，
    其焉有將海洛因分裝成十二包、另將安非他命分裝成十六包
    之必要，此過度分裝之結果，僅會徒然造成無謂耗損價值甚
    昂，取得不易之毒品而已，寧為供ㄧ己施用者所應採取之保
    存毒品方式？因此豈可儘信被告所為本件扣案毒品全數供自
    己施用云云之辯解？
六、再查查本案除上開經扣案之海洛因、安非他命外，復有ㄧ般
    販賣毒品者所慣常持有之工具及用品即電子磅秤、研磨機、
    分裝袋，此有扣案物品清單足稽，且為被告自承在卷。被告
    雖辯稱：其乃以扣案之電子秤計算其每次施用之數量後，再
    以分裝袋包裝，以免施用過量云云。然查縱施用毒品過量，
    會造成暴斃之死亡結果，但因容許之施用劑量彈性甚大，斷
    無錙銖必較，何須動用精密之電子秤來秤量每次施用毒品劑
    量，實有違常情，遑論被告為長期施用毒品之人（即俗稱「
    老煙槍」），當知悉可施用毒品之約略劑量。再查因毒品價
    格昂貴，是以每經轉手販賣，均會遭摻雜其他成分（即俗稱
    「加料灌水」），用以混充營利，例如於安非他命中摻加外
    型相似之冰糖，海洛因則摻入白砂糖或消炎粉，是以目前坊
    間毒品之販賣，由上游幾經轉售至下游後，毒品之純度日益
    降低，即不足為奇。而摻料灌水者，為防止遭人識破漏餡，
    每每使用研磨機將原有毒品與摻入之混充物加以研磨均勻，
    俾使不漏痕跡。原審未察，竟指稱：「ㄧ般而言，在下游之
    毒品交易市場中，第一級毒品海洛因已為粉末，第二級毒品
    安非他命係細小結晶，故亦無再以研磨機研磨之必要。從而
    ，逕以查獲之研磨機推測被告有販賣毒品意圖，要與事理有
    違」云云，顯然係對於販毒品慣用之伎倆，欠缺瞭解所生之
    誤會。本件經扣案之海洛因，經鑑驗純度僅為59.92%，而安
    非他命經鑑驗純度亦僅為73.8%，此有法務部調查局鑑定通
    知書及內政部警政署刑事警察局鑑定書可稽（原審卷第47頁
    、第64頁），顯然已經以上開手法摻雜混充物至明。茍扣案
    之研摩機中殘存有毒品海洛因或安非他命粉末，即難謂被告
    並無販賣海洛因或安非他命之意圖。即此，扣案之研摩機中
    是否殘留有毒品海洛因或安非他命粉末，實有鑑驗查明之必
    要。
七、綜上，被告是否並無公訴人所指稱之意圖販賣而持有第一級
    毒品或意圖販賣而持有第一級毒品，並非無疑。原審未深入
    究明，遽而認定被告僅應成立單純持有第一級毒品及單純持
    有第二級毒品罪，且因持有毒品之低度行為當為施用之高度
    行為所吸收，又因被告曾因被訴施用第一級毒品、施用第二
    級毒品罪，經判刑確定在案，因而為本件免訴之諭知。難謂
    並無未詳細調查證據之違誤。檢察官上訴指摘原審判決有所
    不當，並非全然無理由，即應由本院將原審判決撤銷，並諭
    知發回原審，進一步查明究辦，且不經言詞辯論。
八、據上論斷，應依刑事訴訟法第369條第1項但書、第372條，
    判決如主文。
中　　華　　民　　國　　94　　年　　7 　　月　　25　　日
　　　　　　　　　刑事第十二庭  審判長法　官  李文成
　　　　　　　　　　　　　　　　　　  法　官  王復生
　　　　　　　　　　　　　　　　　　  法　官　周盈文
以上正本證明與原本無異。
被告如不服本判決，應於收受送達後十日內向本院提出上訴書狀
，其未敘述上訴之理由者並得於提起上訴後十日內向本院補提理
由書（均須按他造當事人之人數附繕本）。
檢察官不得上訴。
                                      書記官　余姿慧
中　　華　　民　　國　　94　　年　　7 　　月　　25　　日
